台灣台中地方法院刑事判決　　　　　　　　　　　　　　九十一年度訴字第五三號
　　公　訴　人　臺灣臺中地方法院檢察署檢察官
　　被　　　告　甲○○
右列被告因常業詐欺案件，經檢察官提起公訴（九十年度偵字第一八七八五號），本
院判決如左：
    主  文
甲○○無罪。
    理  由
一、公訴意旨略以：被告甲○○夥同不詳姓名、年籍、住所之成年人，共同意圖為自
    己不法之所有，基於常業之犯意，自民國（下同）九十年四月間起，在自由時報
    分類廣告刊登「宏福信貸」之廣告，聯絡電話○八○○─二七五六七五號，佯稱
    可提供貸款為餌，以騙取不知情之欲借款人繳交保證金，並由甲○○提供其台中
    潭子頭家厝郵局0000000－0000000號之帳戶，作為詐騙保證金匯
    款之戶頭。旋於同年四月三十日，借款人乙○○依上開廣告上刊載電話洽詢後，
    依對方指示匯入上開甲○○之戶頭一萬七千元之保證金後，並未如期取得貸款，
    亦未退還所繳交之保證金，始悉受騙；因認被告甲○○共同涉有刑法第三百四十
    條之常業詐欺罪嫌等語。
二、按犯罪事實應依證據認定之，無證據不得推定其犯罪事實。又不能證明被告犯罪
    者，應諭知無罪之判決，刑事訴訟法第一百五十四條、第三百零一條第一條分別
    定有明文。而認定不利於被告之事實，須依積極證據，苟積極證據不足為不利於
    被告事實之認定時，即應為有利於被告之認定，更不必有何有利之證據，最高法
    院三十年上字第八一六號判例著有明文。
三、本件公訴人認被告甲○○涉有刑法第三百四十條之常業詐欺罪嫌，無非以：右揭
    犯罪事實業據被害人乙○○指述歷歷，且有郵局之開戶資料及匯款明細附卷為憑
    。再被告先於警訊、偵查中陳稱郵局存摺、提款卡及印章失竊時有向警方報案，
    惟嗣後於檢察官偵訊時，又改稱：有報案但警方未受理等語，被告前後供述不一
    。又被告供承其未向郵局作止付停卡之動作任其失竊等情，核與常情不符；況郵
    局存摺、提款卡及印章係個人重要之文件物品，一般均是由存戶個人使用，此亦
    為被告所不否認；既此，被告上開失竊之辯解無法獲信，復無法提出證據證明失
    竊之事實，被告所辯顯屬卸責之詞，不足採信。末查，被告自承：並未有人知悉
    其提款密碼，其也未將密碼寫在存簿或提款卡上等語，益證被告多次詐欺取財之
    提款，均是被告所為，不可能係他人所作為其主要論據。訊據被告甲○○堅詞否
    認有何常業詐欺犯行，辯稱：伊於台中潭子頭家厝郵局0000000－000
    0000號帳戶，係伊母於八十六年十二月間為伊開立，伊於八十九年八月二十
    四日車禍受傷，就醫治療，因有向南山人壽保險公司投保，故向南山人壽保險公
    司請領保險理賠，南山公司於九十年三月間將理賠金以支票方式支付予伊，伊於
    九十年四月三日欲該張支票存入帳戶時，始發現原留印鑑已遺失，故於當日即前
    往頭家厝郵局辦理變更印鑑手續，且由於原密碼亦不復記憶，故一併辦理變更密
    碼之手續，將密碼變更為較易記憶之號碼即生日日期；隨後即將存摺、提款卡及
    印章放在機車置物箱內，數日後發現該些物品遭竊時，即曾至頭家派出所報案，
    惟警員以此為小事，故未予受理；而由於該帳戶內僅剩十六元，伊才不以為意，
    未至郵局辦理掛失止付手續，豈料該帳戶竟遭他人冒用等語。
四、經查：（一）被告設於潭子頭家厝郵局之帳號000000－000000號帳
    戶，確自九十年四月十日起至同年六月十五日止即為刊登「宏福信貸」廣告之詐
    欺集團所使用，有潭子郵局九十一年二月十五日九一五一００四－０一二號函附
    該帳戶於該段期間內之歷史交易清單五份在卷足參，先予敘明。（二）次查，被
    告雖於九十年八月十九日上午十時四十五分許，在台北市政府警察局中正第二分
    局第三組接受偵訊調查時，陳述：伊自發現存摺失竊時，就馬上去派出所報案，
    而報案當天伊有和朋友陳淑伶一同前往等語（詳臺灣臺北地方法院檢察署檢察官
    移送併辦卷九十年他字第五二四六號偵查卷，已將此部分筆錄影印附於本院卷內
    ），惟查，被告前於九十年六月十八日晚上十時四十分許本案警訊中（詳基隆市
    警察局刑事案件偵查卷宗第五頁），及於九十年七月三十一日下午三時四十分許
    台灣基隆地方法院檢察署檢察官偵訊中（詳該檢察署九十年度偵字第三０六０號
    偵查卷第九頁），雖亦均有辯稱於發現失竊當日中午即至台中縣潭子鄉頭家派出
    所備案等語，然並未提及有與證人陳淑伶一同前往，及頭家派出所警員未受理其
    報案等情；且本院於九十一年六月十八日審理中，提示頭家派出所全部員警附照
    片之名冊予被告指認報案時拒絕受理之警員，惟被告卻答稱無法辨認，僅謂該名
    員警有點年紀且留捲髮之特徵，而無法指認；再證人陳淑伶雖於九十一年七月九
    日到庭證稱：伊有在九十年四月上旬，與被告約好一同外出吃飯，行經頭家派出
    所時，被告說有遺失存摺、提款卡及印章，要先去報案，但伊是在被告報案的前
    幾天，即聽被告提起該些物品遺失，報案時伊並未同被告一同進入，而係在外面
    等待等語，然核與被告於本院審理中堅稱係發覺失竊的當日即前往頭家派出所報
    案等語不符，是證人陳淑伶之證詞顯因被告係其男友而有偏袒之虞，不足憑採；
    綜上，被告嗣後因未能提出報案三聯單，復改稱頭家村派出所警員未受理報案等
    語，並供稱證人陳淑伶曾一同前往，欲以該人證證實其有因該些物品遭竊而報案
    之事實，因有上開不合常情之處，堪認被告此部分辯詞無足採信。（三）縱被告
    上開曾與證人陳淑伶共同前往頭家派出所報案之辯詞無足採信，然被告既於九十
    年四月三日至郵局辦理變更印鑑章等相關手續時，知悉該帳戶內僅剩餘十六元，
    此有前開潭子頭家厝郵局提供之歷史交易清單在卷足參，被告因帳戶內之金額剩
    餘極少，而未向郵局辦理掛失止付，尚可理解；另被告於辦理變更印鑑章時，同
    時變更其密碼，選用與其生日（三月二十二日）相同之數字（即０３２２），實
    與一般人為記憶方便，通常以生日之數字充當提款卡之密碼之習性相同，不足為
    奇；雖公訴人以被告自承：並未有人知悉其提款密碼，其也未將密碼寫在存簿或
    提款卡上等語，認被告應係涉有多次詐欺取財之提款犯行，惟此推論嫌屬遽斷，
    且並查無任何積極證據足認被告確有公訴人所指之提款行為。再被害人乙○○於
    警訊中指稱：其係於九十年四月三十日依自由時報廣告欄「宏福信貸」所刊登之
    電話，聯繫一名自稱為范佳甄之女子後，始依該名女子之指示匯入一萬七千元之
    保證金等語，顯見向被害人乙○○實施詐欺取財犯行之人應非被告本人，公訴人
    徒以被告之上開郵局帳戶為該詐欺集團利用為詐財匯款之帳戶，即認被告亦有參
    與實施詐欺取財之犯行，實屬擅斷；況倘被告確屬該詐欺集團之成員，則縱至愚
    之人，亦不至毫無掩飾，即以其真實姓名之帳戶供作詐欺取財匯款帳戶使用。（
    四）再查，倘被告確有出售、出租或出借其帳戶予該詐欺集團使用之行為，則尚
    須被告主觀上對其所提供之帳戶，係要被用來作為信用貸款詐欺集團犯常業詐欺
    之用之事實有所認識，並具有幫助常業詐欺之故意，始得論以幫助常業詐欺罪，
    蓋按幫助犯之成立，行為人主觀上須有幫助故意，客觀上須有幫助行為。而幫助
    犯係從屬於正犯而成立，並無獨立性，故幫助犯須對正犯之犯罪事實，具有共同
    認識而加以助力，始能成立，其所應負責任，亦以與正犯有同一認識之事實為限
    ，若正犯所犯之事實，超過其共同認識之範圍時，則幫助者事前既不知情，自不
    負責；從犯對正犯行為所認識之內容，如與正犯所發生之事實不一致時，應僅就
    其所認識之範圍負責；刑法上之幫助犯，係對於犯罪與正犯有共同之認識，而以
    幫助之意思，對於正犯資以助力者而言。若於正犯之犯罪無共同之認識，則非幫
    助犯（最高法院七十五年度台上字第一五○九號、八十四年度台上字第五九九八
    、六四七五號、八十八年度台上字第一二七０號判決參照）。亦即，幫助犯係幫
    助正犯犯特定之罪，故對於正犯之犯罪（即正犯之實行行為）須有認識，如其認
    識與事實不符時，仍以其所認識為準（此即屬「從犯過剩」問題）。不論直接或
    間接故意，亦不論對犯罪故意採認識主義（表象說，Vorstellungstheorie）、
    希望主義（意思說，Willenstheorie）或容認主義（容認說，Enwilligungstheo
    rie） 均須對該當構成要件之客觀事實有所認識，始足以成立故意犯。從而，幫
    助犯仍須對正犯該當構成要件之實行行為有所認識始足當之。如果僅以一般犯罪
    之「預見可能性」而非以對於正犯構成犯罪之事實之「預見（認識）且容認」（
    刑法第十三條）來認定幫助犯有無幫助故意，顯與刑法上所稱之故意相違。（五
    ）綜上所述，本件既查無任何積極證據足認被告係基於共同實施犯罪之意思或基
    於幫助之意思，出售、出租或出借其帳戶予該詐欺集團使用，自不得遽認被告有
    何共同或幫助常業詐欺之犯行。揆諸首揭說明，不能證明被告犯罪，依法自應諭
    知無罪之判決。
五、本件被告甲○○常業詐欺案件，既經諭知無罪之判決，已如前述，則與移送併案
    審理之臺灣臺中地方法院檢察署九十一年度偵字第四六二四號被告甲○○詐欺案
    件，無連續犯之裁判上一罪關係或實質上一罪關係，本院不得併予審理，應退由
    移送單位另行處理，附此敘明。
據上論斷，應依刑事訴訟法第三百零一條第一項，判決如主文。
中      華      民      國    九十一    年      八      月     十三     日
                                台灣台中地方法院刑事第六庭
                                    法  官  許  月  馨
右正本證明與原本無異。
如不服本判決，應於判決送達後十日內向本院提出上訴狀，上訴於臺灣高等法院臺中
分院( 須附繕本 )。
                                    書記官
中      華      民      國    九十一    年      八      月     十三     日
